【裁判字號】    95,台上,5630
【裁判日期】    951013
【裁判案由】    擄人勒贖
【裁判全文】
最高法院刑事判決            九十五年度台上字第五六三０號
上  訴  人  甲○○
            乙○○
上列上訴人等因擄人勒贖案件，不服台灣高等法院台南分院中華
民國九十五年七月三十一日第二審更審判決（九十五年度上更(一)
字第一二九號，起訴案號：台灣雲林地方法院檢察署九十三年度
偵字第四四四六號），提起上訴，本院判決如下：
    主  文
原判決撤銷，發回台灣高等法院台南分院。
    理  由
原判決認定上訴人乙○○、甲○○有如原判決事實欄所示之犯行
，因而撤銷第一審之科刑判決，改判仍論處上訴人等共同強盜而
擄人勒贖罪刑（各處有期徒刑七年）之判決；固非無見。
惟查：（一）判決不問其為如何之種類，均須敘述理由；所謂理
由，即說明判決主文所由構成之根據，如未為記載，或主文與事
實不相符合，或記載前後牴觸，或一部不載理由，或主文與理由
衝突，均為判決不載理由，或所載理由矛盾，其判決當然違背法
令。原判決事實認定：「乙○○等人遂循電話，在旅館外約六十
公尺之路旁，找到黃聰琦，乙○○再出示上述高雄縣警察局服務
證，自稱是警察辦案，而行使警察職權，將黃聰琦押上車，讓黃
聰琦坐在後座右側與李明訓之右手銬在一起，而控制其行動自由
，甲○○與乙○○、李明訓並承前開不法得財之犯意聯絡，利用
黃聰琦、黃氏蘭遭控制行動自由而無法抗拒之下，繼而由甲○○
強行搜取黃氏蘭身上皮包內之現金新台幣（下同）二千元，並使
黃聰琦交出身上之手機、皮包及現金三千元（手機、皮包於警方
查獲被告後已由黃氏蘭取回）」等情；既認乙○○將黃聰琦押上
車，並以手銬銬住，為強盜黃聰琦財物之手段，惟理由說明：「
本案雖僅手銬一付扣案，惟查：警方圍捕時，被告李明訓逃跑，
有可能自行解下手銬，以便逃跑，而警方忙於逮捕人犯有可能另
一付手銬遺落於被告等逃跑地點而未被警扣得，故不能因僅扣得
手銬一付而認被告等未銬住黃聰琦」（見原判決正本第十二頁）
，復稱：「案發時，僅在現場扣得手銬一付，足見證人林瑞成所
述應與事實相符，是認被告所辯未以手銬銬住被害人黃聰琦乙節
，應屬真實可採」（見原判決正本第十五頁），非唯理由自相矛
盾，且與事實認定亦屬不合。又依證人即執行查緝本案之警員黃
淵男於第一審證稱：「警員到場時有兩男一女（即李明訓及黃聰
琦、黃氏蘭）趴在地上，另外兩人跑掉（即乙○○、甲○○）」
等語（見第一審卷(二)第二八頁正反面）；如果無訛，則原判決理
由所稱警方圍捕時同案被告李明訓逃跑，可能自行解除手銬等語
，核與上引卷內資料不符，有證據上理由矛盾之違誤。（二）原
判決事實認定上訴人等有強盜黃聰琦、黃氏蘭之皮包（但並無強
盜黃氏蘭之手機），並於查獲後手機及皮包均交還黃氏蘭等情；
惟依卷內資料，並無黃聰琦、黃氏蘭皮包之扣押物清單或贓物領
具，且證人即執行查緝本案之警員黃世宏在偵查中證稱：「（本
案是你扣得五千元現金）是的；（你當時車內尚查扣何物？）沒
有」等語（見偵字卷第九九頁）；如果無訛，則警方圍捕前，上
開被害人之皮包，乙○○等究竟是否強取後逕交還被害人黃聰琦
、黃氏蘭，抑一直在乙○○、甲○○管領當中？即非無疑，雖黃
聰琦在第一審證稱伊皮包有拿回來等語（見第一審卷(一)第一六八
頁），但究係何時取回仍有未明，此涉及乙○○、甲○○究竟有
無強盜被害人二人之皮包？上訴人等辯稱查獲時皮包及手機均在
被害人身上，是否全然無憑？原審未予詳查，且理由內復未說明
認定上開事實所憑證據及認定之理由，自有調查職責未盡及判決
理由不備之違誤。（三）原判決事實認定：「（乙○○等三人）
先於民國九十三年十一月四日凌晨某時許，由甲○○、李明訓在
車上把風，推由乙○○在雲林縣虎尾鎮惠來里惠來二七號之二０
旁空地，攜帶客觀上足以作為兇器用之扳手一支，竊取陳世霖所
有之車號9R-6795 號自用小客車車牌二面，得手後，以雙面膠自
行黏貼於其所駕駛之前開車號6357-JC 號自用小客車之車牌上」
等情，理由則說明：「乙○○並供稱：伊等三人是在當日見面後
，吃完飯，要到西螺的路上，就是案發的前幾個小時，甲○○、
李明訓二人在巷子的外面車上等候大概一、二十分鐘，伊一個人
去偷的車牌，後來才黏貼在原來的車牌上等語；衡之常情，甲○
○、李明訓在車上一、二十分鐘後，乙○○即帶回二面車牌以換
裝其車牌，被告甲○○、李明訓如何能諉為不知被告乙○○下車
行竊車牌乙事，足見被告乙○○、甲○○、李明訓三人對於竊取
車牌之行為，確有犯意聯絡，而由被告乙○○下手行竊，甲○○
及共同被告李明訓在車上把風甚明」等語（見原判決正本第十頁
）；惟按把風係積極行為，係有為財產犯罪者通風報信之意思而
為看守張望或通報之行為，與單純等候及事後知情之情形不同，
因此把風之行為，亦必須有積極證據以資證明。原判決引用乙○
○之證詞，以乙○○竊取車牌時，甲○○與李明訓在巷口等候，
推認二人係參與擔任把風等語；但甲○○與李明訓在巷口等候及
事後知情，是否能據以推論甲○○與李明訓二人有把風之行為？
原判決未深入究明，仍有理由不備之違誤。（四）按量刑固屬法
院自由裁量之職權，然仍應受比例原則等法則之拘束，並非可恣
意為之，致礙及公平正義之維護，必須兼顧一般預防之普遍適應
性與具體個案特別預防之妥當性，始稱相當。而刑法第五十九條
之酌量減輕其刑，必其犯罪之情狀，在客觀上足以引起一般同情
，認為即予宣告法定最低度刑期猶嫌過重者，亦即就全部犯罪情
狀予以審酌，認為在客觀上有足以引起社會上一般人之同情而顯
可憫恕者，始有其適用；至於被告犯罪所得若干等情狀，僅可為
法定刑內科刑輕重之標準，不得據為酌量減刑之理由。原判決於
理由欄說明：「被告等勒贖金額僅三萬元，且未取得贖款，情輕
法重，本院認科以最低度刑仍嫌過重者，爰依刑法第五十九條酌
量減輕其刑」等語；惟乙○○行為時仍在假釋中，本件又係偽造
證件冒充警員犯案，甲○○甫出獄，未逾一日，兩人又邀李明訓
涉犯強盜而擄人勒贖重罪，上訴人二人行為時，究竟客觀上有何
足以引起一般人之同情而顯可憫恕之具體事由？原判決未說明其
理由，有理由不備之違法。以上，或係上訴意旨所指摘，或屬本
院得依職權調查之事項，應認原判決仍有撤銷發回更審之原因。
原判決其他有裁判上一罪關係部分，基於審判不可分原則，應一
併發回。
據上論結，應依刑事訴訟法第三百九十七條、第四百零一條，判
決如主文。
中    華    民    國  九十五  年    十    月   十三   日
                      最高法院刑事第十二庭
                          審判長法官  林  永  茂
                                法官  洪  文  章
                                法官  蘇  振  堂
                                法官  蕭  仰  歸
                                法官  何  菁  莪
      本件正本證明與原本無異
                                      書  記  官
中    華    民    國  九十五  年    十    月   十六   日
                                                      Ｅ


司法院資訊處製作；財團法人民間司法改革基金會備份。
